【裁判字號】    97,易,143
【裁判日期】    970627
【裁判案由】    違反家庭暴力防治法
【裁判全文】
臺灣屏東地方法院刑事判決               97年度易字第143號
公  訴  人  臺灣屏東地方法院檢察署檢察官
被      告  乙○○
上列被告因違反家庭暴力防治法案件，經檢察官提起公訴（96年
度偵字第7821號）本院判決如下：
    主  文
乙○○犯違反保護令罪，累犯，處有期徒刑月，如易科罰金，
以新臺幣壹仟元折算壹日。
    事  實
一、乙○○於民國92年間，因公共危險案件，經本院以92年度交
    簡字第194 號判決判處有期徒刑3 月確定，於93年5 月12日
    縮短刑期執行完畢，竟未知悔改，其與甲○○（起訴書誤載
    為「王鈴英」）為夫妻，二人間具有家庭暴力防治法第3 條
    第1 款之家庭成員關係，其明知本院於96年10月29日以96年
    度家護字第530 號民事通常保護令裁定其不得對於王鈴英實
    施身體或精神上不法侵害之行為，竟於96年12月6 日19 時
    許，在屏東縣萬巒鄉○○村○○路32號住處，因甲○○見其
    飲酒而與其發生口角，其竟基於違反保護令之犯意，徒手掐
    住王鈴英之頸部，導致甲○○頸部受有數條清晰可見之瘀傷
    抓痕（傷害部分未據告訴），嗣經警方據報到場處理而查。
二、案經屏東縣警察局內埔分局報由臺灣屏東地方法院檢察署檢
    察官偵查起訴。
    理  由
一、程序部分：
  (一)按「除簡式審判程序、簡易程序及第三百七十六條第一款、
    第二款所列之罪之案件外，第一審應行合議審判。」，「左
    列各罪之案件，經第二審判決者，不得上訴於第三審法院。
    一、最重本刑為三年以下有期徒刑、拘役或專科罰金之罪。
    二、刑法第三百二十條、第三百二十一條之竊盜罪。」此刑
    事訴訟法第284 條之1 、第376 條第2 款分別定有明文。經
    查，本件檢察官起訴被告係犯家庭暴力防治法第61條之違反
    保護令罪，此罪最重本刑為三年以下有期徒刑之罪，故依上
    開刑事訴訟法第284 條之1 的規定，自得獨任為之，就此合
    先敘明。
  (二)被害人甲○○96年12月6日警詢之陳述：
    此係被害人於警詢之陳述，自不生具結之問題，亦無刑事
      訴訟法第158 條之3 規定之適用。
    與被告詰問權的關係：
      (1)依大法官釋字第582 號解釋文謂：「憲法第十六條保障
        人民之訴訟權，就刑事被告而言，包含其在訴訟上應享
        有充分之防禦權。刑事被告詰問證人之權利，即屬該等
        權利之一，且屬憲法第八條第一項規定『非由法院依法
        定程序不得審問處罰』之正當法律程序所保障之權利。
        為確保被告對證人之詰問權，證人於審判中，應依法定
        程序，到場具結陳述，並接受被告之詰問，其陳述始得
        作為認定被告犯罪事實之判斷依據。」等語。可知被告
        詰問權，係憲法第16條「訴訟權」所延伸被告刑事審判
        防禦權之基本權利。然此係被告之權利並非被告之義務
        。
      (2)又依大法官釋字第582 號解釋理由書謂：「至於被告以
        外之人（含證人、共同被告等）於審判外之陳述，依法
        律特別規定得作為證據者（刑事訴訟法第一百五十九條
        第一項參照），除客觀上不能受詰問者外，於審判中，
        仍應依法踐行詰問程序。」等語，可知大法官宣示詰問
        權之性質為「證人產生理論」，亦即詰問權之目的，在
        迫使檢察官傳喚審判外陳述之人到審判庭作證，以供被
        告行使詰問權，所以只有在檢察官已盡全力傳喚審判外
        陳述者到審判庭而仍不可得時，才不會違反詰問權，此
        審判外的陳述才能作為證據，否則即因違反詰問權，該
        審判外之陳述，不得作為證據。
      (3)詰問權既然被告於訴訟上的防禦權，而屬憲法上訴訟權
        的基本權利，然此並非被告的義務﹙參酌最高法院95年
        度台上字第4113號判決﹚，故被告對於詰問權自有處分
        權限，且基於憲法上基本權拋棄的理論，如被告對於詰
        問權已為不行使的處分，自無違法可言。又在客觀上不
        能接受詰問之情形（如：死亡、身心障礙致記憶喪失或
        無法陳述、滯留國外或所在不明而無法傳喚或傳喚不到
        、到庭後無正當理由拒絕陳述等），依上開大法官解釋
        第582 號解釋理由書，於此種情形亦不被認為違反被告
        詰問權。
      (4)按「被告以外之人於審判中有下列情形之一，其於檢察
        事務官、司法警察官或司法警察調查中所為之陳述，經
        證明具有可信之特別情況，且為證明犯罪事實之存否所
        必要者，得為證據：一、死亡者。二、身心障礙致記憶
        喪失或無法陳述者。三、滯留國外或所在不明而無法傳
        喚或傳喚不到者。四、到庭後無正當理由拒絕陳述者。
        」此刑事訴訟法第159 條之3 定有明文。依上開(3)之說
        明，於符合刑事訴訟法第159 條之3 所列各款情形，即
        已符合上開大法官會議解釋第582 號理由書所示客觀上
        不能受詰問情形，而屬詰問權行使之例外，故亦不生違
        反被告詰問權之問題。
      (5)經查，本件被害人甲○○經本院傳、拘無著，且被告於
        本院審理時亦陳明：「（是否知道王鈴英現在何處？）
        不知道，已經半年沒有回去，王鈴英也沒有跟我聯絡，
        我有去我岳母家找過，她也不在那裡，我也不知道她的
        下落何在。」等語（見本院97年6 月19日審判筆錄），
        是證人甲○○之情形已符合上開刑事訴訟法第159 條之
        3 第3 款規定之「所在不明而無法傳喚」之情形，而屬
        詰問權行使之例外，自生違反被告詰問權之問題。
    本院審酌被害人甲○○上開於警詢之陳述，並不採用此一
      證據，已無法取得與此陳述之相同供述內容，如以其他證
      據代替，亦無從達到同一目的，故本院認已符合刑事訴訟
      法第159 條之3 之「可信性」、「必要性」要件，而有證
      據能力。
  (三)上開(二)以外，有關下列認定事實所憑之傳聞證據證據能力：
    按「被告以外之人於審判外之陳述，雖不符前四條之規定
      ，而經當事人於審判程序同意作為證據，法院審酌該言詞
      陳述或書面陳述作成時之情況，認為適當者，亦得為證據
      。當事人、代理人或辯護人於法院調查證據時，知有第15
      9 條第1項 不得為證據之情形，而未於言詞辯論終結前聲
      明異議者，視為有前項之同意。」，此刑事訴訟法第159
      條之5 定有明文。又當事人、代理人或辯護人於調查證據
      時，知有本法第159 條之5 第1 項不得為證據之情形，卻
      表示「對於證據調查無異議」、「沒有意見」等意思，而
      未於言詞辯論終結前聲明異議者，應視為已有將該等傳聞
      證據採為證據之同意（參見該條之立法理由）。又按上開
      刑事訴訟法第159 條之5 依其條文文義，係以被告以外之
      人於審判外之陳述雖不符合同法第159 條之1 至第159 條
      之4 有關傳聞法則例外規定之情形，但如經當事人於審判
      程序同意作為證據，法院於審酌該言詞陳述或書面陳述作
      成時之情況，認為適當者，亦得為證據，或當事人、代理
      人、辯護人於法院調查證據時，知有同法第159 條第1 項
      不得為證據之情形，而未於言詞辯論終結前聲明異議者，
      則視為有前項之同意。並非被告以外之人於審判外之陳述
      須優先適用同法第159 條之1 至第159 條之4 規定，以審
      認其有否證據能力，於均不符合上開規定時，始有同法第
      159 條之5 規定之適用（參酌最高法院96年度台上字第52
      27號判決意旨）。
    又依刑事訴訟法第159 條之5 之規定，既然被告對於證人
      於審判外之陳述，已明示同意或知道該陳述依法已不得作
      為證據而仍無異議，參酌該條立法理由謂：「按傳聞法則
      的重要理論依據，在於傳聞證據未經當事人之反對詰問予
      以核實，乃予排斥。惟若當事人已放棄對原供述人之反對
      詰問權，於審判程序表明同意該等傳聞證據可作為證據，
      基於證據資料愈豐富，愈有助於真實發見之理念，此時，
      法院自可承認該傳聞證據之證據能力。」等語，可知該項
      對於傳聞證據之「同意」，認為具有證據能力之理由，係
      基於被告對於詰問權的放棄而來，故本院認為此規定之「
      同意」，實具有雙重性質，即對於「傳聞證據作為證據之
      同意」及「詰問權不為行使之表示」，是則被告既已放棄
      行使詰問權，亦無違反被告詰問權（參酌最高法院97年度
      台非字第132 號判決意旨）。
    經查，本件被告及檢察官，均知悉上開證據為傳聞證據，
      而於本院審理時提示上開(二)以外有關下列認定事實所憑之
      傳聞證據時，均表示「沒有意見」，且未於言詞辯論終結
      前聲明異議，依上開說明，應視為有該第159 條之4 第1
      項之同意，是依上開說明，該「同意」，即係對於「傳聞
      證據作為證據之同意」及「詰問權不為行使之表示」，故
      被告既已放棄行使詰問權，亦無違反被告詰問權。再者，
      本院審酌上開傳聞證據之作成當時之情況，並無違法之情
      事，故認為適當而得為證據。
二、訊據被告乙○○固坦承有於上述時、地，因其飲酒之事而與
    其配偶王鈴英發生爭執，然矢口否認有出手掐住王鈴英之頸
    部。然查，上開犯罪事實業據被害人王鈴英於警詢時陳述明
    確，參以警卷卷存甲○○頸部瘀傷抓痕照片，被害人甲○○
    頸部確實有多條明顯之瘀傷抓痕，可信被害人甲○○所述並
    非虛偽。此外並有本院所核發之96年度家護字第530 號民事
    通常保護令影本1 份、屏東縣警察局內埔分局於96年11月30
    日14時許，至其戶籍地屏東縣泰武鄉萬安村17號執行家庭暴
    力被害人查訪記錄表及家庭暴力相對人約制表各1 份附卷可
    證。被告空言否認，並無可採，本件事證明確，被告犯行應
    可認定。
三、核被告乙○○所為係犯家庭暴力防治法第61條之違反保護令
    罪。又被告有上開前科紀錄，有卷存臺灣高等法院被告前案
    紀錄表1 紙可稽，其於有期徒刑執行完畢後，五年以內故意
    再犯有期徒刑以上之罪，為累犯，應依法加重其刑。本院審
    酌被告與被害人為夫妻關係，本應力求維持婚姻生活之圓滿
    、家庭生活之和諧，秉持互信互諒原則，倘遇有家庭糾紛，
    亦應循理性、和平之方式解決，竟以此種方式為之，且無視
    於法院保護令，自應受相當之刑事非難，惟念其犯後坦承部
    分犯行態度尚佳，被告犯罪情節尚屬輕微，及被害人所受之
    傷害尚非嚴重等一切情狀，認檢察官具體求刑1 年6 月，殊
    嫌過重，爰量處如主文所示之刑，並諭知易科罰金折算標準
    ，以示懲戒。
四、據上論斷，應依刑事訴訟法第299 條第1 項前段、第284 條
    之1 、第273 條之1 、第310 條之2 、第454 條第2 項，家
    庭暴力防治法第61條，刑法第11條前段、第47條第1項 、第
    41條第1 項，判決如主文。
中    華    民    國    97    年    6     月    27    日
                  刑事第一庭    法  官  曾吉雄
以上正本證明與原本無異。
如不服本判決應於收受本判決送達後十日內向本院提出上訴書狀，
其未敘述上訴理由者，並得於提起上訴後十日內向本院補提理由
書狀（均須按他造當事人之人數附繕本）「切勿逕送上級法院」
中    華    民    國    97    年    6     月    27    日
                                書記官  卓春成
本件論罪科刑法：
家庭暴力防治法第61條第
違反法院依第14條第1 項、第16條第3 項所為之下列裁定者，為
本法所稱違反保護令罪，處3 年以下有期徒刑、拘役或科或併科
新臺幣10萬元以下罰金：
一、禁止實施家庭暴力。


司法院資訊處製作；財團法人民間司法改革基金會備份。
